【裁判字號】    90,訴,1760
【裁判日期】    901008
【裁判案由】    搶奪
【裁判全文】
臺灣高雄地方法院刑事判決                          九十年度訴字第一七六號
    公  訴  人  臺灣高雄地方法院檢察署檢察官
    被      告  甲○○
右列被告因搶奪案件，經檢察官提起公訴（九十年度偵字第一三三二六號），本院判
決如左：
    主  文
甲○○無罪。
    理  由
一、公訴意旨以：被告甲○○意圖為自己不法之所有，於民國九十年七月十三日十四
    時三十分許，在高雄縣杉林鄉○○路七號前，見被害人丁○○○駕駛車牌號碼Ｗ
    ＸＳ─九五三號機車行經該處，竟予攔下，趁被害人丁○○○停車並下車不注意
    之際，坐上該機車，強行將該機車駛離，得手後騎至高雄縣內門鄉○○村○○路
    二十九號其住處前停放，嗣於九十年七月十三日十七時許，在上址為警查獲。因
    認被告甲○○涉犯刑法第三百二十五條第一項搶奪罪嫌云云。
二、公訴人認被告甲○○涉犯搶奪罪嫌，係以其於警、偵訊中之自白，及被害人丁○○○於警訊時之指訴，為其論罪之依據。訊據被告固坦承未經被害人之同意，擅
    自騎走被害人使用中之機車，惟堅決否認有何搶奪之犯行，辯稱：當天我於飲酒
    後，由友人陳茂成騎機車載我至月美國小對面的早餐店，陳茂成將機車停在早餐
    店門口，我進去早餐欲找店員即小學同學乙○○商談開同學會之事，但與在早餐
    店內打電玩的二名不詳姓名之男子發生口角衝突，其中一名男子拿出菜刀追殺我
    ，我見狀害怕離去之際，來不及發動機車引擎，故而跑步離開，行經桐竹路七號
    附近，因已跑不動，故而攔下丁○○○騎乘之機車駛回住處，以免被追殺等語。
三、按犯罪事實應依證據認定之，無證據不得推定其犯罪事實，刑事訴訟法第一百五
    十四條定有明文。次按事實之認定應憑證據，如未能發現相當證據，或證據不足
    以證明，自不能以推測或擬制之方法，為裁判基礎；而告訴人（被害人亦同）之
    指訴，本以使被告受刑事訴追或處罰為目的，故其陳述是否與事實相符，自應調
    查其他證據，以資審認，苟其所為攻擊之詞，尚有瑕疵，則在此瑕疵未予究明以
    前，即不能遽採為斷罪之基礎；又認定犯罪事實，所憑之證據，雖不以直接證據
    為限，間接證據亦包括在內，然無論直接或間接證據，其為訴訟上之證明，須於
    通常一般之人均不致於有所懷疑，而得確信其為真實之程度者，始得據之為有罪
    之認定，倘其證明尚未達到此一程度，而有合理性懷疑之存在時，即無從為有罪
    之認定，此亦經最高法院；最高法院四十年臺上字第八六號、六十九年臺上字第
    一五三一號、七十六年臺上字第四九八六號判例可資參照。又刑法上搶奪、強盜
    等罪所謂之意圖不法所有之意義，必行為人自知對於該項財物並無法律上正當權
    原，圖以巧取掠奪之手段，占為己有，始與同法第十三條之故意條件相符，若行
    為人自信確有法律上正當所有之原因，縱其取物之際，手段涉於不法，仍與搶奪
    、強盜等罪之意思要件不合；又犯罪之成立，必須具備構成要件相當性（行為之
    侵害性）、違法性及有責任，而構成要件中，本包括客觀要素及主觀要素列為構
    成要件，此與犯罪故意係屬有責性之範圍，不能混為一談；最高法院二十七年度
    上字第一四０四號判例、八十八年度台上字第五五四一號判決足資參考。經查：
  (一)被害人於警訊及本院審理中固然指訴：我騎乘我子鍾彩文名義所有之機車，行經
    桐竹路七號附近，適巧鞋子掉下來，停車撿拾時，看到被告過來，心裡很害怕就
    自行下車，被告逕自騎走機車等語，而被告於警、偵訊及本院審理中亦坦承其於
    九十年七月十三日下午二時三十分許攔下被害人騎乘之機車，未經被害人之同意
    ，擅自騎乘離去，返回其住處，並將機車停放在其住處，嗣後警方於同日下午五
    時許為警查獲之事實，並有贓物認領保管收據、查詢認可資料各一份、照片五幀
    在卷可參。惟被告於警、偵及本院審理中迭次辯稱：我於飲酒後，由陳茂成載我
    前往月眉國小對面早餐店找小學同學乙○○商談同學會事宜時，與店裡二位客人
    發生口角，遭該二位客人追殺，事出緊急，跑至半途，已跑不動，才攔下被害人
    騎乘之機車騎回住處，警方於九十年七月十三日十七時許至我住處查獲時，我正
    在睡覺等情，核與證人即到被告住處查獲之警員李坤成於本院審理中到庭證述：
    我根據百姓告知停放在早餐店前之飛狼機車是搶奪機車者所騎乘，乃循線前往被
    告住處，發現被害人之機車停在被告住處庭院，被害人機車鑰匙仍留在機車上，
    被告在屋內睡覺，屋內有嘔吐穢物，被告有明顯酒意等語（本院九十年九月十三
    日訊問筆錄）；證人即警員戊○○到庭證稱：停放在早餐店前之飛狼機車未懸掛
    車牌，但機車鑰匙插在機車上，我依據引擎號碼先查到車主，再依據車主之告知
    查到是由被告使用，該機車設有電動啟動裝置，但因保險絲已燒斷，僅能以腳踏
    方式啟動，係由杉林分駐所警員以腳踏啟動方式騎回杉林派出所等語（同上本院
    筆錄及卷附本院辦理刑案電話查詢登記表）；證人即早餐店老闆丙○○到庭結證
    ：被告當天中午有來店裡購物後就離開，後來又再度騎飛狼機車前來，並停放在
    我店前面，神情是有喝過酒的樣子，被告一進來就與店裡二名客人不知何故發生
    口角，被告先拿鍋子要打客人，我叫他們三人出去，並表示我要報警，接著他們
    三人就衝出去，被告走前面，另二名客人走後面，他們三人出去後之情形，我就
    不知道等語（本院九十年九月四日訊問筆錄）；證人即被告國小同學乙○○於本
    院審理中則證述：我與被告是國小同學，我在早餐店上班，被告以前曾來早餐店
    找我商談同學會事宜，案發當日上午九點半我已下班，故案發時我不在場等語（
    同上本院筆錄）；另證人陳茂成亦證稱：我騎機車載被告去早餐店，我在對面小
    學閒逛等候，之後聽到"碰"的聲音，看到被告跑在前面，後面有一人拿刀，一人
    在地上拾起磚塊追逐被告等語（同上本院筆錄），互核相符。據上各情，足認被
    告確有攔下被害人之機車，及未徵得被害人之同意，擅自騎走被害人使用中機車
    之行為，惟被告既係由證人陳茂成騎乘飛狼機車前往早餐店找證人乙○○，偶因
    細故與店內客人發生口角衝突，遭客人自店內追趕至店外，而停放在早餐店門口
    之飛狼機車又需以腳踏方式，始能發動引擎，是以被告在此情形下，為求迅速離
    去現場，而為上開行為，自無為自己或第三人不法意圖所有之意圖至為明確，亦
    即被告之行為欠缺搶奪犯罪應具備不法構成要件中之主觀要素，縱被告之行為合
    於客觀構成要件，亦不構成刑法第三百二十五條第一項搶奪罪之成立。
  (二)至被告辯稱：其中一名客人自早餐店內廚房取出菜刀追殺我等語，核與證人丙○○證述：我廚房內之菜刀並未遺失等語不合，惟據此亦僅足認不詳姓名客人並非
    持證人丙○○店內之菜刀追趕被告，然被告確有與店內二位客人發生衝突，並先
    後衝出店內，已如前述，縱其中一名客人並非持證人丙○○之菜刀追趕被告，亦
    無礙於被告欠缺為自己或第三人不法所有意圖之認定。另被害人於本院審理中陳
    明：被告並未以任何不法方式令我下車，我見到被告過來，我很害怕，就自行下
    車等語，足認被告未經被害人同意騎走機車時，並未施以何項強暴、脅迫之不法
    行為，與刑法第三百零四條第一項強制罪之構成要件有間，附此敘明。
  (三)此外，復查無其他積極証據，足資認定被告有何為自己或第三人不法所有之意圖
    ，未經被害人同意騎走其使用中之機車，茲不能證明被告犯罪，依法應諭知無罪
    之判決。
四、據上論斷，依刑事訴訟法第三百零一條第一項前段，判決如主文。
本案經檢察官井天博到庭執行職務
中      華      民      國      九十      年      十    月      八      日
                                  臺灣高雄地方法院刑事第四庭
                                      法  官  張  桂  美
右正本證明與原本無異。
如不服本判決，應於判決送達後十日內，向本院提出上訴狀。
                                      書記官  吳  金  霞
中      華      民      國      九十      年      十    月      九      日


司法院資訊處製作；財團法人民間司法改革基金會備份。
